臺灣高等法院刑事判決　　　　　　　　　　　　　　九十年度上訴字第一九八五號
　　上　訴　人
　　即　被　告　乙○○
　　選任辯護人　彭上華
右上訴人因侵占等案件，不服臺灣臺北地方法院九十年度易字第一二六號，中華民國
九十年四月二十日第一審判決（起訴案號：臺灣臺北地方法院檢察署八十九年度偵字
第二０一八０號）提起上訴，本院判決如左：
    主  文
原判決撤銷。
乙○○連續意圖為自己不法之所有，而侵占對於業務上所持有之物，處有期徒刑壹年
參月。
    事  實
一、乙○○於民國八十八年十一月間某日進入台北縣新店市○○路七十三號七樓郵采
    有限公司（下稱郵采公司）任職，並自八十八年十二月間起擔任郵采公司會計，
    職司記帳、轉帳及請款等工作，為從事業務之經辦會計人員。緣乙○○因積欠地
    下錢莊款項無力償還，竟萌生意圖為自己不法所有之概括犯意，自八十八年十二
    月四日起至八十九年七月二十八日止，明知為不實之事項，連續在上址填寫登載
    不實之金額款項數目於其業務上所作成轉帳傳票之會計憑證上，再趁其職司郵采
    公司上海商業儲蓄銀行新店分行支票存款帳號00000000000000號
    及活期存款帳號00－000000－0號暨郵采公司郵政儲金匯業局劃撥儲金
    第00000000號帳戶間相互轉帳、匯款及存提領款項之便，連續於如附表
    所示之時間將如附表所示其業務上所經手之郵采公司款項共新台幣（下同）二百
    零三萬零三百三十五元，以變易持有為所有之意思將之侵占據為己有，足以生損
    害於郵采公司。迄郵采公司於八十九年八月二日查核公司帳目後，始知上情。
二、案經郵采公司訴請台灣板橋地方法院檢察署檢察官偵查，經該署檢察官認無管轄
    權呈請台灣高等法院檢察署檢察長核准令轉台灣台北地方法院檢察署檢察官偵查
    起訴。
    理  由
一、訊據被告乙○○對於右揭時、地擔任郵采公司會計，填寫登載不實之金額款項數
    目於其業務上所作成之轉帳傳票上，繼將之持交郵采公司及侵占郵采公司款項之
    事實均坦認不諱，然辯稱：伊雖有侵占，但金額沒有那麼多，應僅侵占九十二萬
    元云云。惟查：
  (一)、右揭事實，業據告訴人郵采公司代表人甲○○於偵查、原審及本院審理中指訴
      綦詳，且有對帳單、上海商業儲蓄銀行新店分行九十年三月八日（九０）上店
      字第十六號函暨檢附之文件、郵政儲金匯業局九十年二月二十七日劃0000
      0000－00一號函暨檢附之文件、還款協議書、轉帳傳票、郵政跨行匯款
      申請書、郵政劃撥儲金提款單、上海商業儲蓄銀行存摺存款取款憑條、存款憑
      條、支票存款存款單及存摺影本等件附卷可資佐證。
  (二)、被告於侵占告訴人郵采公司之款項後，曾與告訴人郵采公司之代表人甲○○會
      算，並書立還款協議書，此業據被告坦認在卷（見原審卷第一一０頁），且有
      對帳單在卷可佐，如被告辯稱伊侵占之款項未達該數額，被告何須簽署達該數
      額之協議書，是被告所辯其所侵占之款項未達該數額云云，顯係諉卸刑責之詞
      ，自難採信。
  (三)、本院審理中，被告聲請本院命告訴人提出其認為有爭議之轉帳傳票原本以供當
      庭核對有爭議之十筆帳款，經本院當庭逐一命告訴人提出被告所聲請核對之轉
      帳傳票，被告對於其所領款項何以未存入應有之帳戶之內，均無法說明或提出
      證明，改辯稱：轉帳傳票雖係出於伊之筆跡，惟並非全部皆是伊去領款云云，
      而證人即郵采公司之經理丙○○則到庭證稱：告訴人公司除由被告前往領款之
      外，並無其他人去領款等語在卷（本院卷第八十頁），足徵被告所辯並非全部
      都是伊領款云云，顯非事實，不足採信。
  (四)、本件事證明確，被告犯行堪以認定，應依法論科。
二、被告乙○○係郵采公司會計，職司記帳、轉帳及請款之業務，為從事業務之經辦
    會計人員，其明知為不實之事項，連續填寫登載不實之金額款項數目於其業務上
    所作成轉帳傳票之會計憑證上，再趁其職司轉帳、匯款及存提領款項之便，連續
    將其業務上所經手之郵采公司款項侵占據為己有，足以生損害於郵采公司，核其
    所為，係犯商業會計法第七十一條第一款之經辦會計人員以明知為不實之事項，
    而填製會計憑證罪及刑法第三百三十六條第二項之業務侵占罪。公訴人雖認被告
    係涉犯刑法第二百十五條之業務上登載不實文書罪，惟商業會計法第七十一條第
    一款之規定為刑法第二百十五條之特別規定，依特別法優於普通法之原則，應優
    先適用商業會計法第七十一條第一款之規定，起訴法條容有未洽，於起訴事實同
    一性之範圍內，爰予變更起訴法條。被告先後多次明知為不實之事項而填製於轉
帳傳票之會計憑證上及業務侵占之犯行，各均時間緊接，方法相同而觸犯構成要
    件相同之罪名，顯各係基於概括之犯意反覆為之，各為連續犯，各應依刑法第五
    十六條之規定以一罪論，並加重其刑。又其所犯上揭二罪間，有方法結果之牽連
    關係，為牽連犯，應依刑法第五十五條之規定，從一較重即刑法第三百三十六條
    第二項業務侵占罪處斷。
三、原審以被告事證明確予以論科，固非無見，惟查：「有罪之判決書應記載事實，
    刑事訴訟法第三百零八條定有明文，所謂事實，不僅指犯罪之行為而言，即犯罪
    之時、日、處所、動機、目的、手段、結果等與論罪科刑有關之事項，亦應依法
    認定予以明確之記載，始足為適用法律之依據。」；「科刑判決書之事實欄，不
    僅應記載犯罪之行為及時、地，即其他有關適用法律之事項，亦應依法認定，予
    以明確之記載，方足用法之基礎。」最高法院八十五年度台上字第三五四一號判
    決、五十五年度台上字第一七六六號判決分別採同一見解。本件告訴人於告訴時
    指出被告侵占如附件即對帳單（內載詳細侵占犯行之時間及金額）所示之款項，
    原判決事實欄僅認定上訴人，連續侵占二百零三萬零三百三十五元，但對於上訴
    人在何一時、地，侵占金額若干，並未明白認定詳載於事實欄，致事實有欠明確
    ，自有未合。
四、被告空言否認犯行而指摘原判決不當，雖為無理由，惟原審判決既有前揭之瑕疵
    而無可維持，自應由本院將原判決予以撤銷改判。爰審酌被告之素行、犯罪動機
    、目的、手段、侵占金額高達二百多萬元、生活狀況、智識程度、迄今仍未將侵
    占金額返還告訴人、亦未得告訴人之諒解暨犯罪後之態度等一切情狀，量處有期
    徒刑一年三月，以示懲儆。
據上論斷，應依刑事訴訟法第三百六十九條第一項前段、第三百六十四條、第二百九
十九條第一項前段、第三百條、商業會計法第七十一條第一款，刑法第十一條前段、
第五十六條、第三百三十六條第二項、第五十五條，罰金罰鍰提高標準條例第一條前
段，判決如主文。
本案經檢察官周誠南到庭執行職務。
中      華      民      國      九十一      年    一    月    三十    日
                              台灣高等法院刑事第二庭
                                  審判長法  官  蔡  長  溪
                                        法  官  楊  貴  志
                                        法  官  林  俊  益
右正本證明與原本無異。
如不服本判決應於收受送達後十日內向本院提出上訴書狀，其未敘述上訴之理由者並
得於提起上訴後十日內向本院補提理由書。
                                        書記官  陳  明  琴
中      華      民      國    九十一    年     一       月    三十      日
附錄本案所犯法條全文
刑法第三百三十六條第二項
對於業務上所持有之物，犯前條第一項之罪者，處六月以上五年以下有期徒刑，得併
科三千元以下罰金。
商業會計法第七十一條
商業負責人、主辦及經辦會計人員或依法受託代他人處理會計事務之人員有左列情事
之一者，處五年以下有期徒刑、拘役或科或併科新臺幣十五萬元以下罰金：
一、以明知為不實之事項，而填製會計憑證或記入帳冊者。
二、故意使應保存之會計憑證、帳簿報表滅失毀損者。
三、意圖不法之利益而偽造、變造會計憑證、帳簿報表內容或撕毀其頁數者。
四、故意遺漏會計事項不為記錄，致使財務報表發生不實之結果者。
五、其他利用不正當方法，致使會計事項或財務報表發生不實之結果者。
